【裁判字號】    90,台上,3064
【裁判日期】    900524
【裁判案由】    違反毒品危害防制條例
【裁判全文】
最高法院刑事判決                                九十年度台上字第三○六四號
    上  訴  人  乙○○
    選任辯護人  許博堯律師
    上  訴  人  甲○○原名李.
右上訴人等因違反毒品危害防制條例案件，不服台灣高等法院台中分院中華民國九十
年三月十四日第二審判決（八十九年度上訴字第一二一一號，起訴案號：台灣台中地
方法院檢察署八十八年度偵字第三○八九號），提起上訴，本院判決如左：
    主  文
原判決撤銷，發回台灣高等法院台中分院。
    理  由
本件原判決認定上訴人乙○○、甲○○（原名李蒼諺，下同）共同意圖營利，並基於
概括之犯意，自民國八十七年十二月間起至八十八年一月間某日止，連續由乙○○提
供第二級毒品安非他命，並由乙○○或甲○○與綽號「歐朋」之不詳年籍之人約定購
買安非他命之金額、數量及交易地點後，再由甲○○單獨或夥同乙○○駕駛車號ＯＰ
－八八○六號自用小客車前往約定之地點與綽號「歐朋」者交易毒品安非他命，前後
交易十次，每次金額為新台幣（下同）數千元至數萬元不等，所得費用悉歸乙○○所
有，乙○○則每次拿取數千元不等之金錢供甲○○花用，並免費提供安非他命給甲○
○施用。於八十八年一月二十四日晚上九時許，乙○○、甲○○二人與綽號「小芬」
之不詳姓名女子約定交易安非他命，即共同駕駛車號ＯＰ－八八○六號自小客車前往
台中縣東勢鎮○○路三四六號前，正著手交易毒品時為警接獲密報前往緝捕，乙○○
與綽號「小芬」者發現有異，當場逃逸，甲○○則駕駛該ＯＰ－八八○六號自小客車
衝撞警方偵防車，經警攔阻後逮捕甲○○，並由甲○○上衣口袋取出乙○○給予甲○
○販賣安非他命之酬庸即安非他命一包，另由上開自小客車內扣得安非他命三包，合
計查獲安非他命四包（分別淨重二四‧五七公克、三四‧八三公克、四六‧三三公克
、三四‧四五公克），並扣得乙○○、甲○○販賣安非他命所使用之陸上交通工具即
乙○○妻吳美蘭所有之車號ＯＰ－八八○六號自小客車一輛等情。因而撤銷第一審判
決，改判論處乙○○、甲○○共同連續販賣第二級毒品罪刑，固非無見。
惟查(一)、被告之自白，雖為證據之一種，但依刑事訴訟法第一百五十六條第一項規定
，被告之自白，須非出於強暴、脅迫、利誘、詐欺、違法押或其他不正之方法，且
與事實相符者，始得為證據。又依同條第二項規定，被告之自白，不得作為有罪判決
之唯一證據，仍應調查其他必要之證據，以察其是否與事實相符。立法目的乃欲以補
強證據擔保自白之真實性，亦即以補強證據之存在，藉之限制自白在證據上之價值，
防止偏重自白，發生誤判之危險。以被告之自白，作為其自己犯罪之證明時，尚有此
危險；以之作為其他共犯之罪證時，不特在採證上具有自白虛偽性之同樣危險，且共
犯者之自白，難免有嫁禍他人，而為虛偽供述之危險。是則利用共犯者之自白，為其
他共犯之罪證時，其證據價值如何，按諸自由心證主義之原則，固屬法院自由判斷之
範圍。但共同被告不利於己之陳述，雖得採為其他共同被告犯罪之證據，惟此項不利
之陳述，須無瑕疵可指，且就其他方面調查，又與事實相符者，始得採為其他共同被
告犯罪事之認定。若不為調查，而專憑此項供述，即為其他共同被告犯罪事實之認定
，顯與刑事實訴訟法第一百五十六條第二項之規定有違。因之，現行刑事訴訟法下，
被告之自白，或共同被告不利於己之陳述，其證明力並非可任由法院依自由心證主義
之原則，自由判斷，而受相當之限制，有證據法定主義之味道，即尚須另有其他必要
之補強證據，來補足其自白之證明力，始得採為斷罪資料。上訴人乙○○始終否認有
本件販賣第二級毒品安非他命之犯行，原判決則依憑共同被告甲○○之供述認定上訴
人等有本件犯行。然卷查甲○○雖於警訊時供稱：「（你平日與乙○○做何事﹖）均
跟在其身旁當其司機，並替其運送販賣毒品安非他命」、「（你從何時替乙○○運送
、販賣毒品安非他命﹖共幾次﹖）從八十七年十二月初至今為警查獲止共來東勢地區
販賣安非他命十餘次」、「均賣給一名綽號『歐朋』年籍不詳之男子，有時與乙○○
一同前來，金額不一，有時數千元，有時數萬元不等，因有時是乙○○收取，且次數
太多也記不清楚詳細金額」、「（你與綽號『歐朋』男子如何聯絡交易﹖）均是對方
以0000000000和乙○○或以0000000000或000000000
0等電話、呼叫器向我聯絡購買毒品之金額或數量後，約定一處廢棄車場交易」等語
（八十八年一月二十五日警訊筆錄）。但究竟有何補強證據證明甲○○上述所謂與乙
○○共同販賣安非他命十餘次與綽號「歐朋」者，與事實相符，原判決未詳予調查說
明，遽憑甲○○之供述而認定上訴人等此部分之犯行，尚嫌速斷而難昭信服。(二)、依
毒品危害防制條例第十九條第一項之規定，犯販賣第二級毒品之罪者，其因犯罪所得
之財物，沒收之，如全部或一部不能沒收時，追徵其價額或以其財產抵償之。此項沒
收，係採義務沒收主義，只要是犯該罪所得財物，均應追繳沒收。故有關被告及其共
犯，因犯該罪所得之財物，均應於事實欄詳加記載認定，以為沒收之依據。原判決論
上訴人等共犯販賣第二級毒品罪，但對其因犯該罪所得之財物為若干﹖事實欄未明確
記載認定，已有可議。於理由內復謂乙○○販賣第二級毒品安非他命之所得，尚無法
精算之，爰不諭知沒收等語，顯有判決不適用法則之違法。又毒品危害防制條例第十
九條第三項係規定：犯第四條之罪所使用之水、陸、空交通工具沒收之。並無如刑法
第三十八條第二項「不問屬於犯人與否，沒收之。」之規定。自應以該交通工具屬於
犯人者為限，始得沒收之。原判決既認定扣案供上訴人等販賣安非他命用之車號ＯＰ
－八八○六號自小客車係吳美蘭所有，又未認定吳美蘭與上訴人等有共犯關係，仍將
該自小客車依上開規定宣告沒收，亦有未合。上訴人等分別提起上訴，指摘原判決不
當，非無理由，應認有撤銷發回更審之原因。
據上論結，應依刑事訴訟法第三百九十七條、第四百零一條，判決如主文。
中      華      民      國     九十     年      五      月    二十四    日
                              最高法院刑事第四庭
                                  審判長法官  董  明  霈
                                        法官  丁  錦  清
                                        法官  林  茂  雄
                                        法官  王  居  財
                                        法官  張  祺  祥
      右正本證明與原本無異
                                              書  記  官
中      華      民      國     九十     年      六      月      一      日


司法院資訊處製作；財團法人民間司法改革基金會備份。
